【裁判字號】    91,訴,77
【裁判日期】    920128
【裁判案由】    確認債權存在
【裁判全文】
臺灣臺北地方法院民事判決  九十一年度訴字第七七號
    原      告  聖坤紙業股份有限公司
    法定代理人  丙○○
    訴訟代理人  謝錫福  律師
    複  代理人  賴  政  律師
    被      告  台灣玻璃工業股份有限公司
                          設台北市松山區○○○路○段二六一號一一樓
    法定代理人  甲○○    住同.
    訴訟代理人  劉厲生  律師
    參  加  人  中租迪和股份有限公司
                          設台北市○○○路五六號四樓
    法定代理人  黃明富    住同.
    訴訟代理人  乙○○    住同.
右當事人間請求確認債權存在事件，本院判決如左：
    主      文
原告之訴駁回。
訴訟費用由原告負擔。
參加訴訟費用由參加人負擔。
    事      實
甲、原告方面：
    一、聲明：確認合林峰股份有限公司對被告有新臺幣（下同）一百五十二萬六千
              二百七十五元之債權存在。
    二、陳述：
      (一)訴外人合林峰股份有限公司（下稱合林峰公司）積欠原告票款一百五十二萬
        六千二百七十五元。原告向本院聲請假扣押，經裁定准予假扣押，並由原告
        聲請扣押債務人對被告之貨款，亦獲准許並製發執行命令禁止債務人即合林
        峰公司在一百五十二萬六千二百七十五元及執行費一萬一千二百三十九元範
        圍內向被告收取該項債權或為其他之處分，被告亦不得向合林峰公司清償。
        惟被告突對上開執行命令聲明異議，遽謂合林峰公司對其之債權已讓與被告
        ，故無對其債權存在，顯然未當。原告認被告異議狀內容不實，爰依強制執
        行法第一百二十條規定，請求確認合林峰股份有限公司對被告有一百五十二
        萬六千二百七十五元之債權存在。
      (二)對被告及參加人抗辯之陳述：
        1.原告否認參加人所提出其與合林峰公司間「應收帳款收買暨管理合約書」
          之真正，包括形式及實質之真正。
        2.如合林峰公司確實於八十九年十月二十五日即將對被告之債權讓與參加人
          ，參加人豈會遲至九十年十月十五日始發函通知被告？況長達一年期間，
           卻任令合林峰公司向被告收取債權，足證合林峰公司確未將債權讓與參
           加人。
        3.依合約書第一條第四款所謂之「讓與明細表」係指甲方（即合林峰公司）
          將特定應收款讓與乙方（即參加人）書面文件，然參加人從未提出讓與明
          細表，更未有合林峰公司將特定之應收帳款讓與參加人之記載。
        4.參加人於九十一年七月五日提出之「管理同意書」，有提及第二條第六款
          讓與明細表之規定，與其所提出之「應收帳款收買暨管理合約書」並無第
          二條第六款之規定，兩種文書相互對照，顯不相符。又「管理同意書」上
          「買受商資料」欄明確記載在預支價金額度及管理費率之下，因此該額度
          到期日乃係指預支價金額度之到期日，非參加人所言之應收帳款讓與之額
          度到期日；況如係參加人受讓債權之憑證，豈會有管理費之約定？是參加
          人所述不實，不足以證明有讓與之事實。
  三、證據：提出支票及退票理由單影本各三件、假扣押裁定書影本一件、聲明異議
            影本一件、執行命令影本一件為證。
乙、被告方面：
    一、聲明：如主文所示。
    二、陳述：
      (一)合林峰之公司已將其對被告之應收之貨款債權，讓與參加人。原告所執支票
        三紙，係合林峰公司簽付與原告者，原告竟以該金額作為被告之貨款債權，
        參加人於九十年十月十三日對被告為債權讓與之通知，，未提出合理依據，
        原告之主張要屬無據。
      (二)又合林峰公司與參加人於八十九年十月二十五日訂有應收帳款收買暨管理合
        約書，參加人於九十年十月十二日為債權轉讓之通知，依民法第二百九十七
        條之規定，已生債權讓與之效力，執行法院於九十年十一月十一日始發扣押
        命令，被告於同年月十五日收受，已無債權可供扣押。
    三、證據：提出應付合林峰貨款明細表為證。
丙、參加人方面：
    一、陳述：
      (一)參加人於九十年十月十三日對被告為債權讓與之通知，就訴外人合林峰公司
        對被告之應收債款業已讓與之事實，與本件之訴訟應審就之合林峰公司對被
        告之貨款債權是否存在，即生有法律上之利害關係，依民事訴訟法第五十八
        條之規定，參加人自得輔助被告參加訴訟。
      (二)參加人與合林峰公司訂立應收帳款收買暨管理合約書，除由合林峰公司法定
        代理人親簽外，並經合林峰公司提供其台北市商業管理處所登記之公司印鑑
        ，可證明此文書之真正。又合林峰公司簽回之管理同意書上即有載明前揭合
        約書中之丙方為被告，就被告之應收帳款期間由八十九年十月二十五日至九
        十一年四月三十日之應受帳款，悉由參加人所受讓，無誤。
      (三)本件合林峰公司與被告之系爭貨款帳款至九十年十月十五日止為九十三萬六
        千一百七十五元，已讓與參加人，是參加人依法當然係屬系爭貨款之債權人
        ，原告仍執法律關係變動前之狀態，爭執系爭貨款，尚屬第三人合林峰公司
        ，為無理由。
    二、證據：提出應收帳款管理合約書、存證函及回執聯公司變更登記事項卡、管
              理同意書影本各一件為證。
    理      由
甲、程序部分：
    按就兩造之訴訟有法律上關係之第三人，為輔助一造起見，於該訴訟繫屬中，得
    為參加，民事訴訟法第五十八條第一項定有明文。本件參加人主張系爭貨款已由
    合林峰公司讓與參加人，雖為原告所否認，然本件訴訟係在確認合林峰公司對於
    被告之系爭貨款是否存在，是參加人就本件之訴訟自係法律上之利害關係人，揆
    諸前揭規定，參加人之聲請參加及被告之聲請參加人參加訴訟，為有理由，應予
    准許，合先敘明。
乙、得心證之理由：
  一、原告起訴主張：合林峰公司積欠原告票款一百五十二萬六千二百七十五元，經
      原告向本院聲請假扣押，經裁定准予假扣押，並經原告聲請扣押債務人對被告
      之貨款，亦經准許並製發執行命令禁止債務人即合林峰公司在一百五十二萬六
      千二百七十五元及執行費一萬一千二百三十九元範圍內向被告收取該項債權或
      為其他之處分，被告亦不得向合林峰公司清償。惟被告突對上開執行命令聲明
      異議，遽謂合林峰公司對其之債權已讓與被告，故無對其債權存在，原告認被
      告異議狀內容不實，爰依強制執行法第一百二十條規定，請求確認合林峰股份
      有限公司對被告有新臺幣一百五十二萬六千二百七十五元之債權存在等語。
  二、被告則以：參加人於九十年十月十五日對其與合林峰公司之應收貨款，業已讓
      與之事實為通知，而原告僅持三紙合林峰公司簽發與原告之支票，然對合林峰
      公司與被告之貨款債權間關係，未提出合理依據，原告之主張要屬無據。又合
      林峰公司與參加於八十九年時月二十五日訂有應收帳款收買暨管理合約書，參
      加人於十年十月十五日為債權轉讓之通知，依民法第二百九十七條之規定，生
      債權讓與之效力，執行法院於九十年十一月十一日始發扣押命令，被告於同年
      月十五日收受，已無債權可供扣押等語，資為抗辯。
      參加人亦以：參加人與合林峰公司訂立應收帳款收買暨管理合約書，除由合林
      峰公司法定代理人親簽外，並經合林峰公司提供其台北市商業管理處所登記之
      公司印鑑，可證明此文書之真正。又合林峰公司簽回之管理同意書上即有載明
      前揭合約書中之丙方為被告，就被告之應收帳款期間由八十九年十月二十五日
      至九十一年四月三十日之應受帳款，悉由參加人所受讓無誤，且合林峰公司與
      被告之系爭貨款帳款至九十年十月十五日止為九十三萬六千一百七十五元，已
      讓與參加人，是參加人依法當然係屬系爭貨款之債權人，原告仍執法律關係變
      動前之狀態，爭執系爭貨款尚屬第三人合林峰公司，為無理由等語為抗辯。
  三、原告主張合林峰公司欠其貨款一百五十二萬六千二百七十五元，而簽發三張支
      票以支付貨款，提示時，遭退票之事實，業據其提出支票三張及退票理由單三
      三件為證，而被告及參加人亦不爭執，堪信為真實。又原告主張被告積欠合林
      峰公司貨款九十三萬六千七百一十五元之事實，為被告所自認，並有被告提出
      之應付合林峰貨款明細表為證，亦堪認為真實。本件之爭點厥為合林峰公司與
      參加人有否訂立應收帳款收買暨管理合約書及管理同意書？被告與參加人間是
      否有債權讓與？
  四、經查，被告辯稱合林峰公司與參加人於八十九年十月二十五日訂有應收帳款買
      賣暨管理合約書等情，並有參加人之提出應收帳款買賣暨管理合約書及管理同
      意書為證，雖為原告所否認，惟觀諸股份有限公司變更登記表上之合林峰公司
      之公司章及負責人林山鎮之印文，皆與上開管理合約書籍管理同意書上合林峰
      公司及負責人之印文相同，且原告對合林峰公司章及負責人之印文亦不否認為
      真正，是參加人與合林峰公司訂立之應收帳款買賣暨管理合約書及管理同意書
      之事實，應堪採信。
  五、按債權之讓與，非經讓與人或受讓人通知債務人，對於債務人不生效力，民法
      第二百九十七條第一項前段定有明文。本件原告主張合林峰公司卻未將債權讓
      與參加人云云，惟為被告及參加人所否認，而參加人提出於九十年十月十二日
      通知債權讓與之存證信函及其回執為證，被告亦自承於同年月十五日收受存證
      信函，且觀之存證信函上載明：「依民法第二百九十七條之規定函告貴公司（
      即被告），謹請貴公司將上開所有到期應支付合林峰股份有限公司之應付帳款
      逕支付於本公司（即參加人）」等語，是被告已將合林峰公司之債權讓與通知
      被告，且參加人提出之合林峰讓與明細表，亦蓋有合林峰公司章及負責人印文
      與前開應收帳款收買暨管理合約書及管理同意書上之印文相同，應堪認定係合
      林峰公司所製發交與參加人，抑且讓與明細表亦有照會被告之記載；又附於讓
      與明細表上合林峰公司所填發之統一發票右上角亦載明：「本發票債權已轉讓
      予中租迪和股份有限公司（即參加人）」等文意，依前開規定，被告辯稱被告
      與參加人間之債權已於九十年十月十五日生讓與之效力，洵屬可採。
  六、原告另主張如合林峰公司確實於八十九年十月二十五日將對被告之債權讓與參
      加人，參加人何以遲至九十年十月十五日始發函通知被告？參加人所提出之統
      一發票與被告提出之應負合林峰貨款明細表上之發票號碼並不相符云云，然合
      林峰公司與參加人訂立之應收帳款收買暨管理合約書及管理同意書係契約書，
      須合林峰公司出具讓與明細表且合於收買暨管理同意書所載之條件時，始成立
      應收債款買賣，此觀之上開合約書首開說明即可明瞭，是參加人陳稱於訂立書
      當時，並無債權存在，且被告亦自承：於八十九年十月二十五日與合林峰之債
      權債務早已結清，而於九十年十月二十五日止，合林峰公司對其尚有貨款九十
      三萬六千一百七十五元，是參加人始於九十年十月十五日通知被告，應無不合
      常理。又參加人提出之讓與明細表所附之發票係於九十年三月及五月所簽發，
      而被告製作之應付合林峰公司貨款明細表所記載之發票日期係九十年八月、九
      月、十月，是二者發票號碼即有不同，且依上開合約書第二條第二項第二款之
      約定，合林峰公司應將所有經選定之丙方（即被告）之所有應收帳款（含現在
      及將來發生），讓與乙方（即參加人），而被告亦自承：合林峰公司對其有貨
      款債權九十三萬六千一百七十五元，為原告所自認，足徵，參加人確係受讓對
      被告之前開貨款之債權，是原告徒以上開主張為爭執，即難謂有據。
  七、綜上，合林峰公司對被告貨款債權已讓與參加人，且業由參加人通知被告在案
      ，是原告請求確認合林峰股份有限公司對被告有一百五十二萬六千二百七十五
      元，無法准許，應予駁回
  八、本件事證已徵明確，兩造其餘攻擊防禦或方法及舉證，核與判決結果不生影響
      ，爰不另一一論述，併此敘明。
丙、據上論結，本件原告之訴為無理由，依民事訴訟法第七十八條、第八十六條第一
    項前段，判決如主文。
中      華      民      國      九十二    年      一    月    二十八    日
                                       民事第民四庭法      官  陳  博  文
右為正本係照原本作成。
如對本判決上訴須於判決送達後二十日內向本院提出上訴
                                      狀
中      華      民      國      九十二    年      一    月    二十八    日
                                                   書  記  官  蔡  嘉  萍


司法院資訊處製作；財團法人民間司法改革基金會備份。
